---
title: "Sugestão de vídeos, posts, e outros materiais"
---


Nesta página, reunimos alguns vídeos, posts e outros materiais que podem ser úteis para complementar os estudos!

```{r}
#| echo: false
embed_video <- function(id_video){
  glue::glue('<center><iframe width="100%" height="400" src="https://www.youtube.com/embed/{id_video}" title="YouTube video player" frameborder="0" allow="accelerometer; autoplay; clipboard-write; encrypted-media; gyroscope; picture-in-picture; web-share" referrerpolicy="strict-origin-when-cross-origin" allowfullscreen></iframe></center>')
}
```

## Estatística básica

- Como calcular variância, desvio padrão e coeficiente de variação (manualmente e no Excel) - por [Fernanda Peres](#sec-fernanda-peres). A Fernanda também escreveu [um texto](https://fernandafperes.com.br/blog/variancia-desvio-padrao/) sobre o assunto.


```{r}
#| results: asis
#| echo: false
embed_video("A-N-eEB1owQ?si=CHLrjBCNPynwqNPJ") 
```


- O segredo da MERITOCRARIA - por [Atila Iamarino](#sec-atila-iamarino). Este vídeo aborda o tabuleiro de Galton (até cerca de 5 min), que conecta com os conceitos de distribuição normal, média, valores extremos. 

```{r}
#| results: asis
#| echo: false
embed_video("YINTTVjBrY4?si=2uFZFDBZMUUz18qv") 
```

- Será que você nasceu inteligente? - por [Atila Iamarino](#sec-atila-iamarino). Este vídeo complementa os conceitos apresentados no vídeo anterior: tabuleiro de Galton, distribuição normal, média, valores extremos.

```{r}
#| results: asis
#| echo: false
embed_video("s07UdIXXVdY?si=MT6_Fs3fPT_m9U7G") 
```


- Uma doutora toma chá: entendendo teste de hipóteses, valor de p e nível de significância alfa - por [Fernanda Peres](#sec-fernanda-peres). A Fernanda também escreveu [um texto](https://fernandafperes.com.br/blog/doutora-toma-cha/) sobre o assunto, e alguns outros posts complementares: [Valor de p, nível de significância e testes uni vs. bicaudais](https://fernandafperes.com.br/blog/valor-de-p-calculo/), [As falácias do valor de p](https://fernandafperes.com.br/blog/falacias-valor-de-p/).

```{r}
#| results: asis
#| echo: false
embed_video("kOUZw-wMmXU?si=LO8IAxago4554lDG") 
```

- Texto: [Como interpretar o intervalo de confiança?](https://fernandafperes.com.br/blog/intervalo-de-confianca/) - por [Fernanda Peres](#sec-fernanda-peres).




- Playlist: Estatística Aplicada no R - por [Fernanda Peres](#sec-fernanda-peres).

<center><iframe width="100%" height="400" src="https://www.youtube.com/embed/videoseries?si=djQcgdDNsk2hgK14&amp;list=PLOw62cBQ5j9VE9X4cCCfFMjW_hhEAJUhU" title="YouTube video player" frameborder="0" allow="accelerometer; autoplay; clipboard-write; encrypted-media; gyroscope; picture-in-picture; web-share" referrerpolicy="strict-origin-when-cross-origin" allowfullscreen></iframe></center>

## Organização dos dados

- Como organizar sua base de dados para análises estatísticas? - por [Fernanda Peres](#sec-fernanda-peres). 

```{r}
#| results: asis
#| echo: false
embed_video("wzfPR2oQ61A?si=BMgEVolINqLCku8t") 
```

## Gráficos

- Entendendo o gráfico boxplot - por [Fernanda Peres](#sec-fernanda-peres). A Fernanda também escreveu [um texto](https://fernandafperes.com.br/blog/interpretacao-boxplot/) sobre o assunto.

```{r}
#| results: asis
#| echo: false
embed_video("mvuafSY-SGo?si=212PqqXMYTnsJkgz") 
```



## Sobre os canais citados

### Dr. Atila Iamarino {#sec-atila-iamarino}
  - [Youtube](https://www.youtube.com/@AtilaIamarino)
  - [Instagram](https://www.instagram.com/oatila/)

### Dra. Fernanda Peres {#sec-fernanda-peres}
  - [Youtube](https://www.youtube.com/@FernandaPeres)
  - [Instagram](https://www.instagram.com/estatisticaaplicada/)
  - [Blog](https://fernandafperes.com.br/blog/)